臺灣高等法院民事判決
110年度重上字第259號
上  訴  人  李輝煌  
訴訟代理人  陳文正律師
複代理人    鍾璨鴻律師
被上訴人    劉曉忠  
            方淑惠  
共      同
訴訟代理人  陳怡伶律師
複代理人    林天福律師
上列當事人間請求確認抵押權不存在等事件，上訴人對於中華民
國110年3月16日臺灣士林地方法院110年度重訴字第19號第一審
判決提起上訴，本院於111年3月9日言詞辯論終結，判決如下：
    主      文
原判決廢棄。
被上訴人在第一審之訴駁回。
第一、二審訴訟費用由被上訴人負擔。
    事實及理由
一、按民事訴訟法第280條第3項固規定當事人對於他造主張之事
    實，已於相當時期受合法通知，而於言詞辯論期日不到場，
    亦未提出準備書狀爭執者，準用第一項之規定。惟同條第一
    項規定，係指當事人對於他造主張之事實，於言詞辯論時，
    消極的不表示意見，法律上擬制其為自認而言，此與同法第
    279條第項所定自認，必須當事人對於他造主張之事實，積
    極的表示承認之情形有別，兩者在法律上之效果亦不相同，
    前者本無自認行為，不生撤銷自認之問題，依同法第196條
    規定，應許當事人於言詞辯論終結前，隨時為追復爭執之陳
    述，至第二審程序，仍得為之（最高法院71年度台上字第35
    16號民事判例、同院98年度台上字第1270號民事裁判意旨參
    照）。查，原審法院以上訴人經合法通知無正當理由未到庭
    ，且未提出書狀爭執，依民事訴訟法第280條第3項、第1項
    規定，視同自認被上訴人起訴主張之事實為由，依被上訴人
    聲請，准伊一造辯論而為上訴人敗訴之判決。上訴人不服，
    於法定期間內提起上訴，並具狀爭執被上訴人主張之起訴事
    實，揆諸上揭說明，不生撤銷自認之問題。故被上訴人以上
    訴人於原審既已依民事訴訟法第280條第3項準用第1項規定
    ，視同自認伊起訴事實為由，主張於本院第二審程序不得再
    行爭執云云，容有誤解，合先陳明。
二、被上訴人主張：伊二人原以所有坐落臺北市○○區○○段000○00
    0○00000○地號土地（應有部分均各二分之一，下稱系爭土地
    ），於民國101年7月6日與訴外人利嘉建設股份有限公司（
    下稱利嘉公司）簽訂土地合作興建契約，合作參與相鄰土地
    之房屋興建案。惟至107年2月間，利嘉公司無法依約整合相
    鄰土地成功，乃於107年4月19日再簽訂土地合作興建契約，
    連同系爭土地在內計6筆土地合作之房屋興建案。另於同日
    簽署補充協議書（下爭系爭補充協議），約定由利嘉公司以
    新臺幣（下同）1億2500萬元承購伊二人因合建可得分得之
    房地及車位，並預付訂金1250萬元予伊二人。因利嘉公司本
    身財務問題，無法以公司名義給付，乃改由公司負責人即上
    訴人李輝煌名義支付該訂金1250萬元，伊二人並簽訂借款證
    明書作為憑證，且以系爭土地及其上建物（詳原判決附表所
    示，以下合稱系爭不動產）作為擔保，設定1500萬元之普通
    抵押權（下稱系爭抵押權）。然兩造自始即無借款債權存在
    ，係通謀虛偽成立該抵押權，應屬無效等情。爰依民事訴訟
    法第247條第1項、民法第767條、第113條等規定，求為判決
    ㈠確認系爭抵押權所擔保之債權不存在；㈡上訴人應將系爭抵
    押權登記予以塗銷（原審為上訴人敗訴之判決，上訴人不服
    ，提起上訴）。並於本院答辯聲明：上訴駁回。
三、上訴人則以：兩造間確實有借款存在，並非通謀虛偽設立系
    爭抵押權等語，資為抗辯。並於本院上訴聲明：㈠原判決廢
    棄。㈡被上訴人在第一審之訴駁回。
四、查，㈠被上訴人以所有系爭土地（應有部分均各二分之一）
    ，於101年7月6日與利嘉公司簽訂土地合作興建契約，合作
    參與相鄰土地之房屋興建案；㈡107年2月間，因利嘉公司無
    法預期整併相鄰土地，乃於107年4月19日與被上訴人又簽訂
    土地合作興建契約，連同系爭土地在內計6筆土地合作之房
    屋興建案，並於同日簽署系爭補充協議；㈢被上訴人以系爭
    不動產作為擔保，先後於103年11月7日、105年1月30日、10
    6年2月21日，依序設定1億1520萬元、3360萬元、720萬元（
    以上合計1億5600萬元）之最高限額抵押權予臺北富邦銀行
    股份有限公司（下稱富邦銀行）；㈣被上訴人於107年4月19
    日簽署借款證明書，並以系爭不動產作為擔保，設定系爭抵
    押權，並約定清償日期為111年6月30日等情，有卷附土地合
    作興建契約書、補充協議書、借款證明書、土地及建物登記
    謄本可憑（見原審北院卷第67至91頁、第139至181頁、第18
    3至187頁、第27至85頁），並為兩造所不爭執，堪信為真。
五、本件應審究者為㈠系爭抵押權所擔保之債權是否存在？㈡若否
    ，則被上訴人基於系爭不動產所有權人地位，訴請塗銷系爭
    抵押權，是否有據？茲分別論述如下：　　
㈠、系爭抵押權所擔保之債權是否存在？
  ⒈按消費借貸者，謂當事人一方移轉金錢或其他代替物之所有
    權於他方，而約定他方以種類、品質、數量相同之物返還之
    契約；當事人之一方對他方負金錢或其他代替物之給付義務
    而約定以之作為消費借貸之標的者，亦成立消費借貸。民法
    第474條第1項、第2項分別定有明文。
  ⒉經查：　
　  ⑴、被上訴人於107年4月19日向上訴人借款1250萬元，並以
        系爭土地及其上建物作為擔保，設定系爭抵押權等情，
        有卷附借款證明書、臺北市建成地政事務所110年7月2
        日檢附抵押權設定契約書、土地及建物謄本可稽（見原
        審北院卷第181頁、本院卷第143至195頁）；再參以系
        爭借款證明書意旨略以：「茲有劉曉忠、方淑惠（債務
        人）因個人財務因素向李輝煌（債權人）借貸新臺幣壹
        仟貳佰伍拾萬元整。並於107年4月19日向臺北市建成地
        政事務所辦理抵押設定新臺幣壹仟伍佰萬元整。...」
        （見原審北院卷第181頁），且上訴人業已匯款1250萬
        元予被上訴人收受等情，為被上訴人所不爭執（見本院
        卷第260頁），堪認系爭抵押權所擔保之債權即被上訴
        人向上訴人借款1250萬元之債權，且上訴人並已如數給
        付予被上訴人。
　  ⑵、被上訴人雖以系爭1250萬元係利嘉公司支付之訂金為由
        ，主張兩造間並無系爭1250萬元借款存在云云。惟查：
　　　　①、按解釋意思表示，應探求當事人之真意，不得拘泥
            於所用之辭句，民法第98條固有明文。但契約文字
            業已表示當事人真意，無須別事探求者，即不得反
            捨契約文字而更為曲解（最高法院17年上字第1118
            號民事判例意旨參照）。
　　　　②、被上訴人於101年間，以所有之系爭土地及其上建物
            ，與利嘉公司簽署土地合作契約，參與該公司整合
            開發相鄰土地合建房屋案；至107年2月間，因利嘉
            公司無法如預期整併相鄰土地，被上訴人與利嘉公
            司乃於107年4月19日僅就連同系爭土地在內合計6
            筆土地，再度簽署土地合作興建契約，並於同日簽
            署系爭補充協議（見台北地院卷第99至103頁及第1
            39至179頁土地合作興建契約書；第183至187頁及
            本院卷第119至126頁補充協議書）；依系爭補充協
            議約定：「....茲因地主（指被上訴人）私人需求
            ，經雙方同意由建主（指利嘉公司）另行下列差額
            補貼：....依定價選戶表計算地主所分得房屋與
            車位總價值為一樓27坪×95萬/坪＋二樓以上233.20
            坪×58.72萬元/坪＋車位4.69位×180萬元/位＝16258.
            50萬元＋844.2萬元＝17102.70萬元（即1億7102萬70
            00元），現因地主個人及公司營運財務考量，建主
            、地主雙方同意以以下調整進行：㈠地主向臺北富
            邦商業銀行借貸總金額為新臺幣壹億參仟萬元，尚
            有借貸12700萬元（即1億2700萬元）餘額。雙方同
            意建主代償地主新臺幣壹億貳仟伍佰萬元整（1250
            0萬元）的借款。建主於簽約時付與地主訂金新臺
            幣壹仟貳佰伍拾萬元整（1250萬元整）已付140萬
            元，同時至建成地政事務所抵押設定新臺幣壹仟伍
            佰萬元整（1500萬元整），於交屋後結清借貸新臺
            幣壹億壹仟貳佰伍拾萬元整（11250萬元整），同
            時塗銷抵押設定，以換取地主房地總價值（17102.
            7萬元）中12500萬元的相對比例房屋和土地權利，
            ...。㈡為減輕地主資金借貸壓力，雙方同意於110
            年10月30日前，無論新大樓達交屋標準與否，建主
            均應結清地主借貸新臺幣壹億壹仟貳佰伍拾萬元整
            （11250萬元整），或由建主支付該日後相關利息
            和代墊本金，並於交屋時結清，金額以壹億壹仟貳
            佰伍拾萬元整（11250萬元整）為限。....雙方同
            意地主得將一樓店面權利以120萬元/坪轉讓予建主
            ，例如一樓店面地主分回27坪，則地主分得17777.
            70萬元（即1億7777萬7000元）.....。若地主選擇
            將一樓店面讓予建主時，地主總價值17777.70萬元
            扣除12500萬元後剩餘5277.70萬元。如地主選擇由
            建主代償地主新臺幣壹億貳仟伍佰萬元整（12500
            萬元）的借款，地主同樣享有上述200萬元優惠。.
            ....」（見原審北院卷第183至184頁）等情以觀，
            方淑惠因向富邦銀行借款，並與劉曉忠共同以系爭
            土地及其上建物設定抵押權予富邦銀行，作為借款
            之擔保（見本院卷第197頁）；另又以系爭土地與
            利嘉公司參與合建，並簽署系爭補充協議，約定倘
            由利嘉公司代償被上訴人積欠富邦銀行借款1億250
            0萬元，並於合建大樓完工後，由被上訴人選擇依
            補充協議第3條或第4條之計價方式，計算可分回之
            房屋及土地，價值在1億2500萬元範圍內之權利，
            由利嘉公司取得，其餘部分則分由被上訴人取得；
            並經徵得上訴人同意，以被上訴人向伊借款之1250
            萬元，充作利嘉公司與被上訴人上開協議之訂金預
            付，且同意在借款期間內（即清償期111年6月30日
            前），被上訴人無庸支付該1250萬元之借款利息（
            此觀原審北院卷第186頁、本院卷第125頁107年4月
            20日兩造特別記載之約定事項「雙方同意借款期間
            ，地主（指被上訴人）不用給付1250萬元之借款利
            息」即明）。
　　　　③、由此以觀，被上訴人原向上訴人借款1250萬元，並
            設定系爭抵押權作為借款擔保，僅上訴人同意以系
            爭借款債權，充作利嘉公司與被上訴人上開協議之
            訂金預付，且依協議之約定，需至交屋結清（即該
            借款債權轉為利嘉公司換取被上訴人因改建可分回
            之1億2500萬元價值房地之一部）後，系爭抵押權
            所擔保之借款債權始歸於消滅（見原審北院卷第18
            3至184頁協議第3條第1項即明）。倘系爭1250萬元
            借款，於上訴人同意充作利嘉公司與被上訴人上開
            協議之訂金預付時，即歸於消滅，則兩造何需另於
            107年4月19日簽署系爭補充協議之翌日即同年月20
            日，特地以手寫方式，記載特別約定事項「雙方同
            意借款期間，地主（指被上訴人）不用給付1250萬
            元之借款利息」（見原審北院卷第186頁、本院卷
            第125頁）？此顯與常理不符。堪認兩造間達成就
            系爭抵押權所擔保之1250萬元借款債權，需至上開
            合建案交屋結清轉為利嘉公司換取被上訴人可分回
            之1億2500萬元房地價值之一部時，系爭抵押權所
            擔保之借款債權始歸於消滅之合意。　　　　　
　　　　④、被上訴人雖另又舉110年11月2日律師函「催告伊返
            還借款予利嘉公司」為由（見本院卷第367至370頁
            ），主張兩造間並無系爭1250萬元借款存在云云。
            然查：
　　　　　　、被上訴人與利嘉公司簽署系爭補充協議後，與
                利嘉公司因就參與合建案發生歧見，不願意配
                合利嘉公司申請建照與危老重建計畫，經利嘉
                公司先於109年2月7日發函催告被上訴人履約
                ，次於同年7月20日以存證信函要求被上訴人
                於同年7月31日依補充協議返還系爭款項，再
                於同年9月1日以存證信函通知被上訴人返還系
                爭1250萬元借款予上訴人；被上訴人旋即於同
                年10月20日提起本件訴訟等情，有卷附前開存
                證信函、起訴狀可稽（見本院卷第101至111頁
                、第97至99頁、原審北院卷第9頁收章戳記）
                ；嗣於本院審理中之110年10月1日，利嘉公司
                發函解除與被上訴人間之合建契約及系爭補充
                協議，並於同年11月2日發函要求被上訴人於
                解約後，返還系爭1250萬元，固有卷附律師函
                可稽（見本院卷第367頁律師函）；然承前所
                陳，上訴人同意以系爭1250萬元借款債權，充
                作利嘉公司與被上訴人間上開協議之訂金預付
                ，且依協議之約定，需至交屋結清後，系爭12
                50萬元借款債權始轉為利嘉公司換取被上訴人
                因改建可分回1億2500萬元價值房地之一部；
                準此以觀，探求上開函文意旨，僅係說明系爭
                合建案契約及補充協議解除後，被上訴人依民
                法第259條規定，對利嘉公司負有回復原狀之
                義務即返還系爭1250萬元借款而已，並非否定
                系爭1250萬元借款存在於上訴人與被上訴人之
                間。自難僅因上開函文主旨記載「返還利嘉建
                設股份有限公司新臺幣1250萬元之借貸款項」
                （見本院卷第367頁），即可謂兩造間並無系
                爭1250萬元借款。
　　　　　　、職是，被上訴人另又舉110年11月2日律師函「
                催告伊返還借款予利嘉公司」為由（見本院卷
                第367至370頁），主張兩造間並無系爭1250萬
                元借款存在云云，仍無可取。　　　　　
　　　　⑤、是以，兩造間就系爭抵押權所擔保之借款債權既屬
            存在，並非通謀虛偽成立之債權，則被上訴人雖以
            系爭1250萬元係利嘉公司支付之訂金為由，主張兩
            造間並無系爭1250萬元借款存在云云，並無可取。
　　⑶、依上說明，兩造間達成就系爭抵押權所擔保之1250萬元
        借款債權，需至上開合建案交屋結清轉為利嘉公司換取
        被上訴人可分回之1億2500萬元房地價值之一部時，系
        爭抵押權所擔保之借款債權始歸於消滅，業如前述；而
        被上訴人與利嘉公司就系爭合建案尚未為結算，則系爭
        抵押權所擔保之借款債權自屬存在。故被上訴人依民事
        訴訟法第247條第1項規定，訴請確認系爭抵押權所擔保
        之債權不存在云云，並無可取。
　　⑷、另承前所陳，系爭抵押權所擔保之1250萬元借款債權，
        既需至上開合建案交屋結清轉為利嘉公司換取被上訴人
        可分回之1億2500萬元房地價值之一部時，系爭抵押權
        所擔保之借款債權始歸於消滅，則倘被上訴人與利嘉公
        司間就系爭合建及補充協議解除時，則系爭1250萬元借
        款債權即無轉為利嘉公司換取被上訴人可分回之1億250
        0萬元房地價值之一部之問題（即系爭1250萬元借款債
        權仍屬存在），附此陳明。
㈡、被上訴人基於系爭不動產所有權人地位，訴請塗銷系爭抵押
    權，是否有據？　　
　⒈按所有人對於無權占有或侵奪其所有物者，得請求返還之。
    對於妨害其所有權者，得請求除去之；有妨害其所有權之虞
    者，得請求防止之。民法第767條第1項定有明文。
　⒉經查，系爭抵押權所擔保之1250萬元借款債權，需至上開合
    建案交屋結清轉為利嘉公司換取被上訴人可分回之1億2500
    萬元房地價值之一部時，系爭抵押權所擔保之借款債權始歸
    於消滅，已如前陳；則被上訴人以系爭抵押權為通謀虛偽設
    定，自始無效為由，主張依民法第767條第1項規定，訴請塗
    銷系爭抵押權，於法無據，不應准許。
六、從而，被上訴人依民事訴訟法第247條第1項、民法第767條
    、第113條等規定，訴請㈠確認系爭抵押權所擔保之債權不存
    在；㈡上訴人應將系爭抵押權登記予以塗銷；均為無理由，
    不應准許。原審為被上訴人勝訴之判決，於法自屬不當，上
    訴意旨指謫原判決不當，求予廢棄，為有理由。爰由本院將
    判決予以廢棄，並改判如主文第2項所示。
七、本件事證已臻明確，兩造其餘之攻擊或防禦方法及所用之證
    據，經本院斟酌後，認為均不足以影響本判決之結果，爰不
    逐一論列，併此敘明。
八、據上論結，本件上訴為有理由。判決如主文。
　　
中　　華　　民　　國　　111 　年　　3 　　月　　23　　日
                  民事第九庭    
                      審判長法  官  楊絮雲
                            法  官  郭顏毓
                            法  官  張宇葭
正本係照原本作成。
如不服本判決，應於收受送達後20日內向本院提出上訴書狀，其
未表明上訴理由者，應於提出上訴後20日內向本院補提理由書狀
（均須按他造當事人之人數附繕本）上訴時應提出委任律師或具
有律師資格之人之委任狀；委任有律師資格者，另應附具律師資
格證書及釋明委任人與受任人有民事訴訟法第466 條之1第1項但
書或第2項所定關係之釋明文書影本。如委任律師提起上訴者，
應一併繳納上訴審裁判費。
中　　華　　民　　國　　111 　年　　3 　　月　　23　　日

  　　　　　　　　　　　　　書記官  陳佳伶